臺灣高等法院臺中分院民事判決　九十一年度勞上易字第十二號
　　　上　訴　人　台灣化學纖維股份有限公司
　　　法定代理人　甲○○
　　　訴訟代理人　戊○○
　　　被上訴人　　乙○○
　　　被上訴人　　丁○○
　　　被上訴人　　己○○
　　　被上訴人　　庚○○
　　　被上訴人　　丙○
右當事人間請求給付退休金事件，上訴人對於中華民國九十一年六月二十日臺灣彰化
地方法院九十一年度勞訴字第八號第一審判決提起上訴，本院判決如左：
    主    　文
上訴駁回。
第二審訴訟費用由上訴人負擔。
    事實及理由
一、本件被上訴人起訴主張：渠等原為上訴人公司之員工，分別於附表一所示之時間
    到職、離職而退休，渠等退休金基數亦詳如附表一所示，上訴人於渠等退休時雖
    已給付退休金，惟渠等任職期間每月均固定領有夜點費，核其性質本屬工作所得
    之報酬，且為經常性之給與，詎上訴人因認該夜點費並非工資之一部分，而拒絕
    計入平均工資之內，致分別短付被上訴人如附表三所示退休金差額，為此依勞動
    基準法第五十五條等法律關係，請求上訴人如數給付退休金差額及法定遲延利息
    等語。
二、上訴人則以：(一)、依勞動基準法施行細則第十條第九款明文規定夜點費並非屬勞
    動基準法第二條第三款所稱之其他任何名義之經常性給與，非屬工資，於勞工退
    休時請領退休金自不必計入平均工資。且夜點費乃慰勞夜班人員之點心費用，僅
    限於輪值大中夜班及其他夜勤之人員始能享有，若有調職、請人代班或請假則歸
    代班人領取而不予計算，自非經常性給與，且夜班之工作亦為八小時，夜班之效
    率較差，反而能領得夜點費；又其金額係每人每小時一致，並不因員工作業種類
    、經驗、學歷、智力、技能、勞心度、年資級職不同而有高低，依其性質亦非有
    勞務之對價性，而係具有勉勵、恩惠性質之福利性給與，自亦不得認屬經常性給
    予及勞務對價性之工資。(二)、縱然認為夜點費屬平均工資之一部，應於退休金計
    算時計入，然被上訴人於領取退休金時均立據，表明「爾後不再要求其他給付，
    並願放棄一切請求」，渠等自不得再行請求補發退休金。(三)、縱認被上訴人仍得
    請求補發退休金，然上開夜點費亦包含補助勞工之購買之費用之勉勵性、恩惠性
    之夜點費在內，參酌現行伙食津貼每月一千八百元，亦應在上開夜點費扣除一千
    八百元，其餘始計入平均工資云云作為抗辯。
三、被上訴人主張渠等原為上訴人公司之員工，分別於附表一所示之時間到職、離職
    而退休，渠等退休金基數亦詳如附表一所示，上訴人於渠等退休時雖已給付退休
    金，惟渠等任職期間每月均固定領有夜點費，詎上訴人於給付退休金時，並未將
    該夜點費計入平均工資在內等情，業據被上訴人提出所得明細單影本三十件附於
    原審卷為證，且為上訴人所不爭執，自堪信被上訴人此部分之主張為實在。
四、按勞動基準法第五十五條第一項第一款退休金基數之標準，依同法第五十五條第
    二項規定，係指核准退休時一個月之平均工資。而所謂平均工資，依同法第二條
    第四款規定，為計算事由發生之當日前六個月內所得工資總額除以該期間之總日
    數所得之金額。至所謂工資，依同條第三款規定，謂勞工因工作而獲得之報酬，
    包括工資、薪金及按計時、計日、計月、計件以現金或實物等方式給付獎金、津
    貼及其他任何名義之經常性給與均屬之。故勞工之勞力所得且為經常性之給與者
    ，即為工資。經查，系爭夜點費之名稱原為夜勤津貼，上訴人為因應勞動基準法
    之施行，在勞基法施行後始將之更名為夜點費等情，為上訴人所不爭執。而上訴
    人就系爭夜點費之核發，係針對有輪值中、夜班之工作人員所給與，其金額係每
    小時一定，不因作業種類而有差別，如未實際值班或經上級同意由他人代班，則
    不得領取此項夜點費；又上訴人之員工作業方式係採三班制，即早、中、夜三班
    輪班，此工作型態係因上訴人為一貫作業之工廠，二十四小時全天候、連續性現
    場作業，而此項工作型態，在被上訴人受僱之際，即已知悉並為勞動契約之內容
    ，且不論係輪值早班、中班、夜班，各班工作性質皆屬相同，僅是服勤時間有不
    同；另依上訴人規定，上開輪班情形，係於固定期間內更換輪班表，則每人輪值
    早班、中班、夜班之機率相同，並不發生專門輪值早班、中班、夜班之情形等事
    實，均為兩造所不爭執。則以系爭夜點費之核發情形為斟酌，被上訴人既係輪值
    中、夜班始得領取，而輪值中、夜班又已成為固定之工作制度，此種因特殊工作
    條件而對勞工所增加提出之現金給付，其本質應係該值班時段之勞務對價，即系
    爭夜點費已成為兩造間因特定工作條件，形成為固定常態工作中可取得之給與，
    為勞工因經常性提供勞務所得之報酬，即具有勞動基準法第二條第三款關於「勞
    務對價」及「經常性給與」之工資性質，堪予認定。至於上訴人所援引之實務見
    解，均非最高法院判例，自無拘束本院之效力，併此敘明。
五、上訴人雖辯稱勞動基準法施行細則第十條第九款規定，已將夜點費排除於經常性
    給與之外云云。惟查，所謂「經常性給與」，應指在某一相當時間內，於一般情
    況均可得到之給與，非偶發性或不確定是否支付之給與，亦即在相當之期間，依
    固定之工作條件，即可取得之給與而言。至於雇主對勞工之恩惠給與或任意性給
    與，因不具有經常性，不得計入工資範圍，而勞動基準法施行細則第十條規定：
    「本法第二條第三款所稱之其他任何名義之經常性給與係指左列各款以外之給與
    ‧‧‧」，該條第九款：「差旅費、差旅津貼、交際費、夜點費及誤餐費」，則
    該條款規定之差旅費及交際費，因屬不確定之事項所支出，故可認並非經常性之
    給與，至於「夜點費」部分，勞動基準法施行細則固未表明係「偶發性」之給與
    ，然從該條款所稱之「夜點費」與誤餐費同列，而誤餐費既屬恩惠性及偶發性之
    給與性質，「夜點費」應屬同一性質，亦即該條款所稱之夜點費及誤餐費，係指
    雇主為體恤勞工於夜間工作而給與之夜間點心費，或勞工因執行職務延誤正常用
    餐時間，另外給與之餐費，始符該條款規定之意旨。從而，系爭夜點費之名稱雖
    與該條款所稱之夜點費名稱相同，但系爭夜點費係由夜勤津貼變更名義而來，乃
    因勞動基準法之施行而變更，而夜勤津貼之本意既係因夜間執勤而給與之津貼，
    且在夜間執勤服勞務既已成為固定工作型態之情形，系爭夜點費已非偶發性及不
    確定性之給與，應具有經常性給與之性質，上訴人以員工請人代班或請假時，未
    領取系爭夜點費為由，抗辯系爭夜點費非經常性給付云云，委無可取。又系爭夜
    點費非勞動基準法施行細則第十條第九款所稱之夜點費，僅係名稱上相同而已，
    已如前述，則系爭夜點費仍應計入工資之範圍，上訴人以此項勞動基準法施行細
    則規定抗辯，自無可採。
六、上訴人又辯稱系爭夜點費之給付，因採員工每小時固定金額，不因工作種類及級
    職而有差別，係雇主為體恤勞工於夜間工作而為之勉勵性、恩惠性、任意性給與
    ，非工資云云。惟查，兩造不爭執之工資報酬中某些項目如伙食津貼、交通津貼
    等，亦不因年資及級職而有不同，均係給與相同數額，即非以年資及級職為標準
    ，而係採取一致性之給付。從而，上訴人以系爭夜點費之一致性抗辯係恩惠性、
    勉勵、任意之給與，自無可採。況工作時間及場所等均為工作環境之一部分，係
    與勞務提出密切相關的工作條件，而於夜間工作，其生活方式與常人相反，不利
    於勞工之生活及健康，是就夜間工作之勞工與日間之勞工就相同內容之工作給予
    不同工資待遇乃屬合理，是以，將夜點費認定為工資，並無上訴人所辯違反勞動
    基準法第二十五條關於工作相同者，給予同等工資之規定，或工廠法第二十四條
    關於男女工資平等之規定之情事。
七、上訴人另辯稱被上訴人等五人於請領退休金時均已簽署載有：「‧‧‧爾後不再
    要求其他給付，並願放棄一切請求‧‧‧」之收據，並提出收據影本五件為證，
    認被上訴人已拋棄其等之請求權，故不得再請求上訴人補給付退休金云云。惟按
    依照當事人一方預定用於同類契約之條款而訂定之契約，為免除或減輕預定契約
    條款之當事人之責任者之約定，按其情形顯失公平者，該部分約定無效，民法第
    二百四十七條之一條定有明文。查上開收據格式相同，內容相同，僅簽署人不同
    而已，顯屬上訴人一方預定用於同種類即退休員工領取退休金時，給予簽署之契
    約。而其中所載「‧‧‧爾後不再要求其他給付，並願放棄一切請求‧‧‧」亦
    顯屬免除上訴人之責任之約定，合於上開法條所訂之情形，即屬附合契約，而勞
    工於退休時，對於退休金之計算並非法律專家，對於資方之發予退休金如何計算
    ，有無短少發給，並非清楚，則上訴人於發給勞工退休金時，要求勞工簽立上開
    收據，勞工在收領之退休金如何計算，有無短少發給，並非清楚之情況下，即需
    簽立附有拋棄短發退休金之請求權，而免除上訴人責任之條款之收據，始得順利
    領得退休金，按其情形，自有顯失公平，故上開免除上訴人責任之約款部份，依
    法應屬無效，上訴人執上開免除責任之約款抗辯被上訴人不得請求短少之退休金
    云云，亦非可採。
八、上訴人雖又抗辯縱認被上訴人仍得請求補發退休金，然上開夜點費亦包含補助勞
    工之購買之費用之勉勵性、恩惠性之夜點費在內，參酌現行伙食津貼每月一千八
    百元，亦應在上開夜點費扣除一千八百元，其餘始計入平均工資。惟夜間點心費
    與伙食費並不相同，無從認為夜間點心費與伙食費金額相同，上訴人此部分主張
    尚屬無據，且上開夜點費如有包含夜間點心費在內，應係分列二項，即一為夜間
    津貼，一為夜點費，並計列二項之金額，然上訴人並未在勞工之工資內列二項，
    是其夜點費實為夜間津貼，實際之恩給之夜間點心費即應認為上訴人根本未發予
    勞工，是上開夜點費即無扣除夜間點心費之餘地，上訴人此部分之抗辯亦非可採
    。
九、綜上所述，上訴人給付被上訴人之夜點費部分，應列入平均工資以計算退休金。
    按勞動基準法第五十五條第一項規定：「勞工退休金之給與標準如左：一、按其
    工作年資，每滿一年給與兩個基數。但超過十五年之工作年資，每滿一年給與一
    個基數，最高總數以四十五個基數為限。未滿半年者，以半年計，滿半年者，以
    一年計。」、同法第二條第四款規定：「平均工資：謂計算事由發生之當日前六
    個月內所得之金額」，又依勞動基準法第八十四條之二規定，在勞動基準法施行
    前依其當時應適用之法令規定計算，當時臺灣省工廠工人退休規則第九條第一項
    規定：「工人退休金之給與規定如左：一、依第五條規定自願退休之工人及依第
    六條規定命令退休之工人，工作年資滿十五年者，應由工廠給與三十個基數之退
    休金，工作年資超過十五年者，每逾一年增給半個基數之退休金，其賸餘年資滿
    半年者，以一年計算，未滿半年者不計，合計最高以三十五個基數為限。」、該
    規則第十條第一款規定：「按月支薪者，以核准退休前三個月平均工資所得為準
    」。上訴人自承被上訴人於如附表一所示之時間退休時，並未將該夜點費列入計
    算退休金，再上訴人對於被上訴人主張如附表二所示之退休前六個月之夜點費金
    額、勞動基準法施行前後之退休金基數、退休前三個月及六個月之平均夜點費數
    額均不爭執。從而，被上訴人乙○○、丁○○、己○○、庚○○、丙○分別請求
    上訴人應再給付一十九萬九千五百六十四元、一十八萬七千一百七十元、二十四
    萬零三百三十四元、一十五萬九千九百三十元、一十八萬二千八百五十八元，核
    屬有據，應予准許。又勞基法施行細則第二十九條第一項規定：「雇主應給付勞
    工之退休金應自勞工退休之日起三十日給付之。」，被上訴人乙○○、丁○○、
    己○○、庚○○、丙○並請求上訴人自渠等退休翌日起算三十日之翌日即依序自
    八十九年六月一日、九十年四月二十一日、九十年四月三日、九十年十二月三日
    、八十八年六月二十二日起，各至清償日止，按年息百分之五計算之遲延利息，
    亦為有理由，而應准許。原審判命上訴人如數給付，並為供擔保准、免假執行之
    宣告，於法並無不合。上訴意旨聲明廢棄原判決，為無理由，應予駁回。
十、本案事實已臻明確，兩造其餘攻擊防禦方法，不足以影響本判決結果，爰不一一
    論述，併此敘明。
據上論結，本件上訴為無理由。依民事訴訟法第四百四十九條第一項、第七十八條，
判決如主文。
中　　　華　　　民　　　國　　九十一　　年　　　九　　　月　　　十　　　日
                                      臺灣高等法院臺中分院勞工法庭
~B1　　　　審判長法官　蔡王金全
~B2　　　　　　　法官　曾謀貴
~B3　　　　　　　法官　陳賢慧
右為正本係照原本作成。
不得上訴。
~B 　 　　　　　　書記官　阮正枝
中　　　華　　　民　　　國　　九十一　　年　　　九　　　月　　　十　　　日
　　　　　　　　　　　　　　　　　　　　　　　　　　　　　　　　　　　　Ｙ
┌────────────────────────────────────┐
│臺灣彰化地方法院九十一年度勞訴字第八號給付退休金事件附表一：            │
├───┬────┬────┬─────┬────────────────┤
│姓名  │到職日期│離職日期│任職期間  │退休金基數（勞動基準法施行前後）│
│      │        │        │          ├────────┬───────┤
│      │        │        │          │施行前          │施行後        │
├───┼────┼────┼─────┼────────┼───────┤
│乙○○│3.  │4.  │年又日│              │22.5          │
├───┼────┼────┼─────┼────────┼───────┤
│丁○○│12.  │3.20.  │年又日│              │24.5          │
├───┼────┼────┼─────┼────────┼───────┤
│己○○│10.11.  │3.2.  │年又４月│ 31.5           │13.5          │
├───┼────┼────┼─────┼────────┼───────┤
│庚○○│10.7.  │11.1.  │年又日│              │25.5          │
├───┼────┼────┼─────┼────────┼───────┤
│丙○  │1.20.  │5.  │年又121 │              │18.5          │
│      │        │        │日        │                │              │
└───┴────┴────┴─────┴────────┴───────┘
┌────────────────────────────────────┐
│臺灣彰化地方法院九十一年度勞訴字第八號給付退休金事件附表二：            │
├───┬──────────────┬────────┬────────┤
│姓名  │夜點費（年月/ 新台幣元）    │退休前三個月平均│退休前六個月平均│
├───┼──────────────┼────────┼────────┤
│乙○○│88.11./5940,88.12./5040,89.0│4740            │5077.5          │
│      │1./5265,89.02./5040,89.03/43│                │                │
│      │20,89.04/4860               │                │                │
├───┼──────────────┼────────┼────────┤
│丁○○│89.09./3780,89.10./6300,89.1│4440            │4740            │
│      │1./5040,89.12./4140,90.01./5│                │                │
│      │580,90.02./3600             │                │                │
├───┼──────────────┼────────┼────────┤
│己○○│89.09./5010,89.10./5805,89.1│5340            │5342.5          │
│      │1./5220,89.12./5580,90.01/59│                │                │
│      │40,90.02./4500              │                │                │
├───┼──────────────┼────────┼────────┤
│庚○○│90.05./4320,90.06/2700,90.07│3780            │3900            │
│      │./5040,90.08./3240,90.09./48│                │                │
│      │60,90.10./3240              │                │                │
├───┼──────────────┼────────┼────────┤
│丙○  │87.11./4635,87.12./5760,88.0│4185            │4485            │
│      │1./3780,88.02./3420,88.03./4│                │                │
│      │680,88.04./4455             │                │                │
└───┴──────────────┴────────┴────────┘
┌────────────────────────────────────┐
│臺灣彰化地方法院九十一年度勞訴字第八號給付退休金事件附表三：            │
├───┬──────────────┬────────┬────────┤
│姓名  │計算式                      │應補發退休金差額│利息（自左開利息│
│      │                            │（新台幣元）    │起算日起至清償日│
│      │                            │                │止按年息百分之五│
│      │                            │                │計算）          │
├───┼──────────────┼────────┼────────┤
│乙○○│(4740×18)+(5077.5×22.5)=19│199564          │6.1.          │
│      │9564                        │                │                │
├───┼──────────────┼────────┼────────┤
│丁○○│(4440×16)+(4740×24.5)=1871│187170          │4.          │
│      │70                          │                │                │
├───┼──────────────┼────────┼────────┤
│己○○│(5340×31.5)+(5342.5×13.5) │240334          │4.3.          │
│      │=240334                     │                │                │
├───┼──────────────┼────────┼────────┤
│庚○○│(3780×16)+(3900×25.5)=1599│159930          │12.3.          │
│      │30                          │                │                │
├───┼──────────────┼────────┼────────┤
│丙○  │(4185×24)+(4445×18.5)≒182│182858          │6.          │
│      │858                         │                │                │
└───┴──────────────┴────────┴────────┘
